ACORDAO-COMPLETO-2436391

ACÓRDÃO 8878/2021 ATA 22/2021 - PRIMEIRA CÂMARA

VISTOS, relatados e discutidos estes autos de aposentadorias concedidas pela Fundação Universidade de Brasília,
ACORDAM os Ministros do Tribunal de Contas da União, reunidos em sessão da Primeira Câmara, diante das razões expostas pelo Relator, com fundamento no art. 71, inciso III, da Constituição Federal e nos arts. 1º, inciso V, e 39, inciso II, da Lei 8.443/1992, em:
9.1. determinar à Sefip que:
9.1.1. faça consignar, na base de dados do sistema Sisac, a anotação de registro tácito dos atos tratados neste processo;
9.1.2. adote, nos termos do subitem 9.2.1 do Acórdão 122/2021-TCU-Plenário, as medidas pertinentes com vistas à revisão de ofício das aposentadorias da sra. Antonia Alice de Araujo Porto (inicial) e dos srs. Antonio Albertino Sobrinho (inicial e alteração) , Antonio Alberto Nepomuceno (inicial) e Antônio Cândido Ribeiro (inicial) , levando em conta, para tanto, a irregularidade identificada nestes autos.

Apreciação, para fins de registro, de aposentadorias concedidas pela Fundação Universidade de Brasília.

Primeira Câmara

Fundação Universidade de Brasília.

3.1. Interessados: Antonia Alice de Araujo Porto (XXX.095.904-XX); Antonio Albertino Sobrinho (XXX.436.271-XX); Antonio Alberto Nepomuceno (XXX.472.691-XX); Antônio Cândido Ribeiro (XXX.477.241-XX).

13.1. Ministros presentes: Walton Alencar Rodrigues (Presidente), Benjamin Zymler (Relator), Vital do Rêgo e Jorge Oliveira.
13.2. Ministros-Substitutos presentes: Augusto Sherman Cavalcanti e Weder de Oliveira.

ACORDAO-COMPLETO-2557701

Acórdão de Relação 2580/2022 - Plenário

Acórdão de Relação

ACORDAO-COMPLETO-2543344

Acórdão 1714/2022 - Plenário

ACORDAO-COMPLETO-2538691

Acórdão 1357/2022 - Plenário

BENJAMIN ZYMLER

Adoto como relatório, com os ajustes de forma pertinentes, a instrução elaborada no âmbito da Secretaria de Fiscalização de Integridade de Atos e Pagamentos de Pessoal e de Benefícios Sociais (Sefip) , a qual contou com a anuência dos dirigentes da unidade técnica e do representante do Ministério Público nos autos:
"INTRODUÇÃO
1.	Trata-se de atos de concessão de aposentadoria de Antonia Alice de Araujo Porto, Antonio Albertino Sobrinho (inicial e alteração) , Antonio Alberto Nepomuceno e Antônio Cândido Ribeiro, ex-servidores da Fundação Universidade de Brasília.
2.	Os atos foram submetidos, para fim de registro, à apreciação do Tribunal de Contas da União (TCU) , de acordo com o art. 71, inciso III, da Constituição Federal. O cadastramento e a disponibilização ao TCU ocorreram por intermédio do Sistema de Apreciação e Registro de Atos de Admissão e Concessões, na forma dos arts. 2º, caput e incisos I a VI, e 4º, caput, da Instrução Normativa - TCU 78/2018.
EXAME TÉCNICO
Por meio da análise das informações presentes nos sistemas Sisac e Siape, constatou-se, relativamente a todos os aposentados, a presença de rubrica judicial considerada ilegal por esta Corte.
Dessa maneira, foi realizada diligência à unidade jurisdicionada para que apresentasse esclarecimentos e/ou decisão judicial que tivesse determinado explicitamente a incorporação definitiva da parcela concedida (peças 10 e 11) .
Em resposta (peça 12) , a UnB informou que a parcela percebida pelos inativos se refere à rubrica judicial URP (26,05%) , apresentando manifestação da Procuradoria Federal junto à Fundação Universidade de Brasília, de 7/10/2019, que faz menção a manifestação anterior datada de 2/8/2019, na qual se lê:
' (...) no caso específico dos servidores da FUB, o fundamento para a manutenção do pagamento da URP é decisão liminar proferida pela Ministra Carmen Lúcia, também do Supremo Tribunal, em processo em que ainda não houve julgamento definitivo (Mandado de Segurança nº 26.156/DF) .
 (...) 
Recentemente, tendo em vista julgamento, pela 1ª Turma do Tribunal Regional Federal da 1ª Região, da ação nº 0020641-19.2006.4.01.3400, movida pela mesma associação docente, a questão da exequibilidade do referido MS nº 26.156/DF foi novamente enfrentada pelos competentes órgãos da Advocacia-Geral da União, conforme se constata dos documentos anexos. Nesse sentido, o entendimento final foi no sentido de que a FUB continuaria vinculada ao dispositivo da decisão liminar proferida no aludido Mandado de Segurança pela Ministra Carmen Lúcia do STF, até deliberação posterior, de maneira que o pagamento da URP, no caso dos servidores da UnB, não estaria suspenso.
 (...) conclui-se inexistência de alteração do quadro fático-jurídico em relação ao pagamento da URP aos servidores da FUB, tendo em vista que: i) há manifestações jurídicas recentes atestando a força executória da decisão liminar proferida no âmbito do MS nº 26.156/DF e ii) o julgado do Recurso Extraordinário nº 596.663/RJ, proferido em sede de controle difuso, não vincula automaticamente a decisão proferida pela Ministra Cármen Lúcia'.
Porém, no âmbito do TCU, é pacífico o entendimento acerca de pagamentos embasados em decisões judiciais: o pagamento deve ser feito na forma de vantagem pessoal nominalmente identificada (VPNI) , em valores fixos, e não percentuais, sujeita exclusivamente aos reajustes gerais do funcionalismo, subtraindo-se as sucessivas incorporações decorrentes de novas estruturas remuneratórias criadas por lei até a absorção integral dessa vantagem, a não ser que haja decisão judicial que expressamente determine a manutenção da parcela mesmo após a implementação de reajustes salariais.
No caso específico da Fub, o pagamento da URP está amparado por liminar concedida pela Ministra Cármen Lúcia, em 1/11/2006, no âmbito do Mandado de Segurança (MS) 26.156, impetrado pelo Sindicato Nacional dos Docentes das Instituições de Ensino Superior (ANDES) ,
Além do referido MS, foram impetrados perante o Supremo Tribunal Federal o MS 25.678/DF, pela Associação dos Aposentados da Fundação Universidade de Brasília (ASPOFUB) , e o MS 28.819/DF, pelo Sindicato dos Trabalhadores da Fundação Universidade de Brasília (SINTFUB) , ambos objetivando suspender determinação dirigida à UnB para absorver a parcela URP.
 No âmbito do MS 25.678/DF, impetrado pela ASPOFUB, foi prolatada decisão contrária aos inativos, denegando a segurança, conforme segue:
'A eventual menção, no corpo das sentenças já transitadas e favoráveis aos associados no sentido da incorporação da vantagem de 26,05% da URP, não esvazia essas assertivas, à medida que tais incorporações restringiram-se ao período em que vigorou o regime jurídico antigo. Não há, assim, qualquer ofensa à coisa julgada na atuação do TCU. (...) Pelo exposto, nego seguimento ao mandado de segurança, na forma do art. 21, § 1º, do Regimento Interno desta Corte. Prejudicado o agravo regimental interposto pela União'.
Referida decisão transitou em julgado em 5/3/2016 e vincula todos os associados da ASPOFUB.
Simultaneamente, a ANDES impetrou a Ação Ordinária 0020641-19.2006.4.01.3400 perante a Seção Judiciária do Distrito Federal, tendo por objeto o pagamento dos planos econômicos, o mesmo do MS 26.156. Também nessa ação, houve decisão contrária à manutenção do pagamento da URP, não tendo, todavia, ocorrido até o momento o trânsito em julgado.
Tem-se, portanto, decisões liminares favoráveis à ANDES e ao SINTFUB no âmbito, respectivamente, dos MS 26.156 e 28.819, e decisão transitada em julgado desfavorável à ASPOFUB e seus associados no âmbito do MS 25.678, além de decisão desfavorável à própria ANDES no âmbito da Ação Ordinária 0020641-19.2006.4.01.3400 perante a Seção Judiciária do Distrito Federal, ainda sem trânsito em julgado.
A esse respeito, o Acórdão 216/2019-TCU-Plenário, de 11/9/2019, Raimundo Carreiro, confirmou o trânsito em julgado do Acórdão 561/2017-TCU-Plenário, de 29/3/2017, Relator Benjamin Zymler, nos autos do TC Processo 011.205/2009-0, que determinou:
' (...) 
9.2. confirmar a medida cautelar determinada pelo Acórdão 2355/2016-TCU-Plenário e determinar à Fundação Universidade de Brasília que:
9.2.1. corrija os valores atualmente pagos a título de URP aos beneficiários dos MS 26156 e MS 28819 para os patamares existentes antes do advento da Lei 13.325/2016;
9.2.2. exclua a rubrica relativa à URP dos contracheques dos inativos e pensionistas que integravam o polo ativo do MS 25.678, ainda que eventualmente sejam beneficiários dos MS 26156 e MS 28819'.
A FUB encaminhou (peça 12) a Nota n. 00105/2019/CONS/PFFUB/PGF/AGU, da Procuradoria Federal junto àquela Fundação, a qual - fazendo referência aos retromencionados acórdãos deste TCU - consignou:
' (...) 
5. Ademais, por não ter conhecido dos últimos embargos de declaração opostos, o TCU entendeu por caracterizado o trânsito em julgado do Acórdão 561/2017-TCU-Plenário: (...) 
6. Dessa forma, a UnB deve, para evitar possíveis sanções, adotar as medidas necessárias para: a) corrigir os valores atualmente pagos a título de URP aos beneficiários dos MS 26156 e MS 28819 para os patamares existentes antes do advento da Lei 13.325/2016 e b) excluir a rubrica relativa à URP dos contracheques dos inativos e pensionistas que integravam o polo ativo do MS 25.678, ainda que eventualmente sejam beneficiários dos MS 26156 e MS 28819'.
Portanto, cabe à FUB proceder à correção dos valores pagos a título de URP aos beneficiários dos MS 26156 e MS 28819 para os patamares existentes antes do advento da Lei 13.325/2016 e à exclusão da parcela impugnada dos contracheques dos aposentados e pensionistas que integravam o polo ativo do MS 25.678, ainda que alcançados pelas decisões exaradas no âmbito dos MS 26.156 e 28.819.
Contudo, a discussão acerca do pagamento da URP não impacta o exame de legalidade dos atos de aposentadoria objeto dos presentes autos, cabendo a esta Corte conceder ou negar-lhes registro, uma vez que as decisões judiciais proferidas não impedem o exercício regular das competências constitucionais deste TCU.
Assim, uma vez que o entendimento desta Corte é no sentido de a rubrica URP, presente nos contracheques dos interessados, ser irregular, entende-se que os atos de aposentadoria devem ser considerados ilegais e seu registro deve ser negado.
PROPOSTA DE ENCAMINHAMENTO
Ante o exposto, com fundamento nos arts. 71, inciso III, da Constituição Federal, 1º, inciso V, e 39, incisos I e II, da Lei 8.443/1992 e 260, § 1º, do Regimento Interno do Tribunal de Contas da União, propõe-se considerar ilegais e negar o registro dos atos de Antonia Alice de Araujo Porto, Antonio Albertino Sobrinho (inicial e de alteração) , Antonio Alberto Nepomuceno e Antônio Cândido Ribeiro."
É o relatório.

não há

Procurador Sergio Ricardo Costa Caribé.

APOSENTADORIAS. REGISTRO TÁCITO. INCLUSÃO NOS PROVENTOS DE PARCELA ALUSIVA A PERDA INFLACIONÁRIA DA DÉCADA DE 1980 (URP, ÍNDICE DE 26,05%), SUPOSTAMENTE AMPARADA POR DECISÃO JUDICIAL. DETERMINAÇÃO PARA INSTAURAÇÃO DE PROCEDIMENTO DE REVISÃO DE OFÍCIO.

APOSENTADORIA (APOS)

Secretaria de Fiscalização de Integridade de Atos e Pagamentos de Pessoal e de Benefícios Sociais (Sefip).

Em exame, aposentadorias concedidas pela Fundação Universidade de Brasília.
2.	A Secretaria de Fiscalização de Integridade de Atos e Pagamentos de Pessoal e de Benefícios Sociais (Sefip) propugna a negativa de registro dos atos, em face da inclusão, nos proventos, de parcela alusiva a reajuste salarial do século passado (URP de fevereiro de 1989, índice de 26,05%) , há muito integrada aos rendimentos ordinários dos interessados.
3.	O Ministério Público põe-se de acordo.
4.	Em que pese o posicionamento defendido nos pareceres, impende reconhecer, nesta oportunidade, o registro tácito das concessões aqui tratadas, em linha com o entendimento fixado pelo Supremo Tribunal Federal (STF) , em regime de repercussão geral, no Recurso Extraordinário 636.553. 
5.	Com efeito, recebidos nesta Corte entre os meses de maio e novembro de 2015 (peças 2-6) , os títulos de aposentação apenas foram instruídos pela Sefip em 7/9/2020, o que inviabilizou sua apreciação conclusiva ainda dentro do quinquênio.
6.	Sem embargo, uma vez identificada possível irregularidade nas concessões, cabe determinar à unidade técnica - à semelhança do encaminhamento adotado no Acórdão 122/2021-TCU-Plenário - que dê início imediato aos procedimentos de revisão de ofício.
	Diante do exposto, voto no sentido de que este Colegiado adote a deliberação que ora submeto a sua apreciação.
TCU, Sala das Sessões Ministro Luciano Brandão Alves de Souza, em 22 de junho de 2021.
BENJAMIN ZYMLER 
Relator